臺灣宜蘭地方法院民事判決　　　　　　　94年度簡上字第10號
上　訴　人　戊○○
　　　　　　未○○
共　　　同
訴訟代理人　郭美春律師
複代理人　　林世超律師
上　訴　人　亥○○
被 上 訴人　丑○○
訴訟代理人　吳振東律師
複代理人　　蕭育芳
追加被告　　辰○○
　　　　　　　　　　　樓
　　　　　　丙○○○
　　　　　　己○○
　　　　　　庚○○
　　　　　　癸○○
　　　　　　　　　　　號
　　　　　　子○○
　　　　　　　　　　　號
　　　　　　壬○○
　　　　　　　　　　　號
　　　　　　辛　○
　　　　　　酉○○○
　　　　　　乙○○
　　　　　　天○○
　　　　　　戌○○
　　　　　　午○○
　　　　　　申○○
　　　　　　巳○○
上列當事人間拆屋還地事件，上訴人對於中華民國94年3月31日
本院羅東簡易庭93年度羅簡字第147號第一審判決提起上訴，被
上訴人並為訴之追加，經本院合議庭於96年7月30日言詞辯論終
結，判決如下：
    主  文
上訴人戊○○、未○○、亥○○之上訴駁回。
追加被告辰○○、天○○、戌○○、午○○、申○○、巳○○應
與上訴人未○○、亥○○共同將坐落宜蘭縣大同鄉○○段一一九
二地號土地上，如附圖所示編號Ａ部分，面積○‧○一二七一一
公頃之磚造平房；編號Ｂ部分，面積○‧○○八二六八公頃之木
造雨遮、編號Ｃ部分，面積○‧○○三三八七公頃之木造倉庫、
編號Ｄ部分，面積○‧○一○九九八公頃之鐵架拆除，並將上開
建物所坐落之土地返還被上訴人。
追加被告丙○○○、己○○、庚○○、癸○○、子○○、壬○○
、辛○、酉○○○、乙○○應與上訴人戊○○共同將坐落宜蘭縣
大同鄉○○段一一九二地號土地上，如附圖所示編號Ｅ部分，面
積○‧○一四四六八公頃之磚造平房；編號Ｆ部分，面積○‧○
一六二一四公頃之鐵架拆除，並將上開建物所坐落之土地返還被
上訴人。
第二審訴訟費用新台幣仟肆佰捌拾元由上訴人及追加被告負擔
。
原審判決主文第一項關於「被告戊○○」之記載應更正為「被告
未○○、亥○○」；又原審判決主文第二項關於「被告未○○、
亥○○」之記載應更正為「被告戊○○」。
    事實及理由
壹、程序方面：
一、查被上訴人於原審求為命：(一)上訴人戊○○應將坐落宜蘭縣
    大同鄉○○段1192地號土地（以下簡稱系爭土地）上，如附
    圖所示編號Ａ部分，面積0.012711公頃之磚造平房、編號Ｂ
    部分，面積0.008268公頃之木造雨遮、編號Ｃ部分，面積
    0.003387公頃之木造倉庫、編號Ｄ部分，面積0.010998公頃
    之鐵架拆除；(二)上訴人未○○、亥○○應將系爭土地上，如
    附圖所示編號Ｅ部分，面積0.014468公頃之磚造平房、編號
    Ｆ部分，面積0.016214公頃之鐵架拆除，並將該基地返還被
    上訴人之判決；嗣於本院審理中將前揭聲明第1項所示命拆
    除建物及返還土地之人更正為上訴人未○○、亥○○，又將
    前揭聲明第2項命拆除建物及返還土地之人更正為上訴人戊○○（參見第二審卷(二)第292頁）。被上訴人所請求更正聲
    明之部分，為被上訴人於原審主張之事實，即：上訴人戊○○所有之建物為宜蘭縣大同鄉玉蘭2之2號及其前方鐵架（即
    附圖編號Ｅ、Ｆ所示建物）；上訴人未○○、亥○○所有之
    建物為同鄉玉蘭2之1號及前方鐵架、木架、石棉瓦、磚牆（
    即附圖所示編號Ａ、Ｂ、Ｃ、Ｄ所示建物，參見原審卷第2
    、4、32頁），被上訴人於原審之聲明第1、2項將建物之處
    分權人錯置，核屬顯然錯誤，其所為聲明之更正，尚無訴之
    變更或聲明減縮情事，於法並無不合，先予敘明。
二、按訴狀送達後，原告不得將原訴變更或追加他訴，但請求之
    基礎事實同一者，該訴訟標的對於數人必須合一確定時，追
    加其原非當事人之人為當事人者，均不在此限，民事訴訟法
    第255條第1項第2、5款定有明文。又按第二審訴之追加，非
    經他造同意，不得為之。但有同法第255條第1項第2、5款情
    形，不在此限，同法第436條之1第3項準用同法第446條第1
    項亦有明文。經查，被上訴人原起訴請求上訴人未○○與亥
    ○○及戊○○應分別拆除如主文第3、4項所示之建物，並將
    占有基地返還被上訴人。惟被上訴人於第二審之民國94年12
    月30日追加丙○○○、己○○、庚○○、酉○○○、乙○○
    、辰○○、天○○、戌○○、午○○、申○○、巳○○為被
    告（參見第二審卷(一)第192頁）；於96年4月30日追加癸○○
    、子○○、壬○○、辛○為被告（參見第二審卷(二)第190頁
    ）。本院審酌：如主文第3項所示建物，為訴外人顏騰池所
    建；如主文第4項所示建物則為訴外人古萬來所建，而辰○○、天○○、戌○○、午○○、申○○、巳○○與原即列為
    被告之未○○、亥○○均為顏騰池之繼承人；丙○○○、己○○、庚○○、酉○○○、乙○○、癸○○、子○○、壬○○、辛○（以上4人為顏騰池之原繼承人甲○○之繼承人）
    與原即列為被告之戊○○均為古萬來之繼承人之事實，有戶
    籍謄本、古萬來、顏騰池、甲○○之繼承系統表在卷可稽，
    本件請求拆屋還地部分之訴訟標的對各公同共有人必須合一
    確定。上訴人戊○○、未○○雖辯稱，上訴人於第一審即已
    提出主文第3、4項所示建物，分別為顏騰池、古萬來所建，
    被上訴人卻始於第二審追加古萬來、顏騰池之繼承人為被告
    ，則第一審程序顯有重大瑕疵云云，另追加被告丙○○○、
    庚○○、酉○○○、戌○○、午○○、申○○、巳○○均陳
    稱：被上訴人於二審始追加渠等為被告，渠等因而喪失審級
    利益，請求廢棄原判決，發回原告等節；然查，上訴人戊○○、未○○、亥○○固於第一審確有「該等建物分別為古萬
    來、顏騰池所建」之陳述，但並未以「伊等並非該等建物唯
    一之處分權人，故被上訴人僅列其等為被告訴請拆除，為無
    理由」為辯，兩造就此一爭點並未進行攻防，難謂第一審程
    序有何重大瑕疵。況且，本件於第一審時上訴人之主要抗辯
    即在於其等係基於買賣關係而有權占有系爭土地，與第二審
    上訴人及追加被告之抗辯大致相同，應屬同一事實，亦應無
    當事人因在第一審之審級利益被剝奪，致受不利之判決之情
    形。從而，有關「被上訴人於第二審程序中，追加古萬來、
    顏騰池之繼承人為被告是否合法」之爭點（參見第二審卷(二)
    第95頁），本院認被上訴人於第二審之追加，於法核無不合
    ，自應允許。
三、追加被告己○○、庚○○、癸○○、子○○、壬○○、辛○
    、乙○○、辰○○、天○○、戌○○、午○○、申○○、巳
    ○○、上訴人亥○○經合法通知，無正當理由未於最後言詞
    辯論期日到場，均核無民事訴訟法第386條所列各款之情形
    ，爰依被上訴人聲請，由其一造辯論而為判決。
貳、實體方面：
一、本件被上訴人起訴主張：系爭土地原屬國有，於79年3月21
    日以放領繳清地價由伊父卯○○取得土地所有權，嗣並於91
    年10月28日贈與伊，上訴人未○○、亥○○以系爭土地上如
    附圖所示編號Ａ部分，面積0.012711公頃之磚造平房；編號
    Ｂ部分，面積0.008268公頃之木造雨遮、編號Ｃ部分，面積
    0.003387公頃之木造倉庫、編號Ｄ部分，面積0.010998公頃
    之鐵架；上訴人戊○○則以系爭土地上如附圖所示編號Ｅ部
    分，面積0.014468公頃之磚造平房；編號Ｆ部分，面積
    0.016214公頃之鐵架，無合法權源而占有使用前開建物之基
    地。爰依民法第767條規定，求為判命上訴人未○○、亥○○應將系爭土地上，如附圖所示編號Ａ部分，面積0.012711
    公頃之磚造平房；編號Ｂ部分，面積0.008268公頃之木造雨
    遮、編號Ｃ部分，面積0.003387公頃之木造倉庫、編號Ｄ部
    分，面積0.010998公頃之鐵架拆除；上訴人戊○○應將系爭
    土地上，如附圖所示編號Ｅ部分，面積0.014468公頃之磚造
    平房；編號Ｆ部分，面積0.016214公頃之鐵架拆除，並將該
    基地返還被上訴人之判決。原審准其請求，上訴人全部聲明
    不服，被上訴人並追加丙○○○、己○○、庚○○、酉○○○、乙○○、辰○○、天○○、戌○○、午○○、申○○、
    巳○○、癸○○、子○○、壬○○、辛○為被告，並答辯聲
    明：如主文第1至3項所示。
二、上訴人戊○○、未○○、亥○○則以：如附圖編號Ａ、Ｂ、
    Ｃ、Ｄ所示建物及編號Ｅ、Ｆ所示建物占用使用之基地，分
    別係上訴人亥○○、未○○與追加被告辰○○、天○○、戌
    ○○、午○○、申○○、巳○○、癸○○、子○○、壬○○
    、辛○及上訴人戊○○與追加被告丙○○○、己○○、庚○○、酉○○○、乙○○之被繼承人古萬來向被上訴人之祖父
    林開祥所購買，惟未辦妥所有權移轉登記，故其等應屬有權
    占有等語，資為抗辯，並上訴聲明：(一)原判決不利於上訴人
    部分廢棄。(二)被上訴人在第一審之訴駁回。
三、追加被告午○○、申○○、巳○○、己○○、庚○○、酉○○○、戌○○則以：請廢棄第一審判決，發回原法院重審等
    語（參見第二審卷(二)第180、187頁）。另追加被告丙○○○
    、酉○○○、己○○並陳明：系爭土地是被繼承人古萬來買
    受，不同意被上訴人之請求等語（參見第二審卷(二)第183、
    185、256、257頁）。
四、兩造所不爭執之事項（參見第二審卷(二)第95頁）：
（一）被上訴人於92年10月28日以贈與為原因，自其父卯○○處
      辦理系爭土地之所有權移轉登記。
（二）訴外人顏騰池、古萬來於65年間，在系爭土地上興建房屋
      ，房屋門牌號碼分別為宜蘭縣大同鄉松羅村玉蘭巷2之1號
      、2之2號，其占用之位置、面積分別如附圖編號所示。
五、本件實體方面之爭點為：訴外人古萬來、顏騰池是否向被上
    訴人之祖父即訴外人林開祥或被上訴人父親卯○○購買系爭
    土地？又上訴人及追加被告是否有權占有使用系爭土地？（
    參見第二審卷(二)第95、257頁），本院之判斷如下：
（一）經查，證人卯○○於第二審時作證時否認有何曾出賣系爭
      土地之部分與古萬來、顏騰池之事（參見第二審卷(一)第
      119、120頁）。再者，證人丙○○○雖在原審證稱：系爭
      房子是伊拿錢給伊先生（即古萬來），在61年間以新台幣
      （下同）10,000元向林家買的，買受範圍就是測量之範圍
      等語；證人陳信固在原審證稱：系爭土地是古萬來之父親
      向卯○○買的，不知道多少錢，是30年前買的，伊沒有在
      場，是古萬來告訴伊的等語；證人古守正亦固在原審證稱
      ：系爭土地是買來蓋房子的，是向林開祥買的，是古萬來
      和他太太（即丙○○○）買的，不知道買多少錢，是30多
      年（前）買的，伊沒有看到買賣當時情形，但是他們有搬
      家一定是有買賣等語（以上證人之證詞參見原審卷第95至
      97 頁）。又證人寅○○固於第二審證稱：伊於64、65年
      間親見古萬來於系爭土地蓋房子，林開祥、卯○○與古萬
      來家約距1、200公尺，林開祥應該知悉系爭土地有古萬來
      蓋房子乙事，另姓顏人家是與古萬來一起興建房子，至於
      古萬來或顏騰池有無與林開祥共同承領或價購土地乙事，
      伊並不清楚等語；證人丁○○於第二審證稱：伊在戊○○
      之父及亥○○之父母興建房屋時，曾聽戊○○之父親說，
      是向卯○○他們家購買土地來蓋房子，購買面積不清楚，
      都是聽說而已，並沒有看到交易過程，也忘記曾否聽卯○○家人提過這件事，在本件訴訟前，卯○○家人知悉前開
      蓋房子之事，且從未因此反對過等語（以上證人之證詞參
      見第二審卷(一)第121、123頁）。綜核證人之證詞，證人丙○○○為古萬來之妻，即古萬來之繼承人，有戶籍謄本在
      卷足稽，自亦為古萬來之所興建如附圖編號Ｅ、Ｆ所示建
      物之處分權人，於第二審訴訟程序中並經被上訴人列為追
      加被告，其於原審之證詞是否公允可採，誠屬可疑。且查
      ，證人丙○○○所為「古萬來與林開祥間買賣契約之價金
      為10,000元」之證詞，與上訴人於未○○於原審所辯「由
      戊○○之母丙○○○與亥○○之父合資購買10,000元」乙
      節（參見原審卷第83頁背面），難屬契合；嗣上訴人雖於
      第二審辯以，應為「由丙○○○先出資10,000元購買，事
      後亥○○父親再給丙○○○5,000元」云云（參見第二審
      (一)第18頁背面），惟當時為證人之追加被告丙○○○並未
      於原審提及有何「事後亥○○之父再給丙○○○5,000元
      」乙事，是上訴人於第二審所辯，應屬事後附會之詞，難
      以採信。至於證人陳信、古守正、寅○○、丁○○均自承
      並未親見土地買賣過程，多聽聞古萬來所述；證人陳信甚
      且證稱古萬來係向「卯○○」所購買，與上訴人所辯買受
      人係「林開祥」互相矛盾，故均尚難採為有利於上訴人之
      證據。是上開證人所述，不足以證明古萬來、顏騰池曾向
      被上訴人之祖父林開祥或被上訴人之父卯○○買受系爭土
      地之部分等事實。
（二）況且，縱令上訴人及追加被告所辯與林開祥間就系爭土地
      之部分有買賣關係存在為真實。惟於64年間，系爭土地為
      國有，嗣於79年3月21日以放領繳清地價由被上訴人父卯
      ○○取得土地所有權，又被上訴人迨於92年10月28日以贈
      與為原因，自其父卯○○處辦理系爭土地之所有權移轉登
      記，此有宜蘭縣政府95年1月6日、95年9月4日、95年9月
      22日函暨所附之放領資料在卷足參，上訴人引用最高法院
      69年第4次民事庭會議決議：「甲向乙購買土地並已付清
      價款，乙亦將土地交付甲管有，惟未辦理所有權移轉登記
      ，嗣乙死亡，由其繼承人丙、丁辦妥繼承登記。甲之所有
      權移轉登記請求權之消滅時效雖已完成，惟其占有之土地
      ，係乙本於買賣之法律關係所交付，具有正當權源，所有
      人丙、丁（即乙之繼承人）自不得認係無權占有而請求返
      還。何況時效完成後，債務人僅得拒絕給付，其原有之買
      賣關係則依然存在，基於公平法則，亦不得請求返還土地
      。」作為有利於己之主張；前開決議乃針對土地買受人付
      清價款收受土地之交付後，而土地原出賣人死亡，該出賣
      人之繼承人以繼承為原因繼受系爭土地時，得否請求返還
      土地之問題，與本件被上訴人係以贈與為原因繼受系爭土
      地之情形不同，尚難相提並論，自不得援引該決議為利己
      之論據。從而，上訴人及追加被告占有使用系爭建物之基
      地部分，對於被上訴人而言，仍屬無權占有。
六、按所有人對於無權占有或侵奪其所有物者，得請求返還之，
    民法第767條前段定有明文。系爭土地為被上訴人所有，上
    訴人未○○、亥○○與追加被告辰○○、天○○、戌○○、
    午○○、申○○、巳○○無正當權源而占有使用如附圖所示
    編號Ａ部分，面積0.012711公頃之磚造平房；編號Ｂ部分，
    面積0.008268公頃之木造雨遮、編號Ｃ部分，面積0.003387
    公頃之木造倉庫、編號Ｄ部分，面積0.010998公頃之鐵架之
    基地；上訴人戊○○及追加被告丙○○○、己○○、庚○○
    、癸○○、子○○、壬○○、辛○、酉○○○、乙○○無正
    當權源而占有使用如附圖所示編號Ｅ部分，面積0.014468公
    頃之磚造平房；編號Ｆ部分，面積0.016214公頃之鐵架之基
    地，亦經認定，揆諸上揭說明，被上訴人訴請拆除，並將該
    基地返還被上訴人，為有理由，應予准許。又被上訴人就其
    於聲明將系爭建物之處分權人錯置部分於本院已更正，是原
    判決主文第1項所示所命應拆除之建物及返還土地之人應更
    正為上訴人未○○、亥○○；又其第2項主文所命應拆除之
    建物及返還土地之人應更正為上訴人戊○○。
七、綜上所述，被上訴人本於民法第767條之法律關係，並於第
    二審追加丙○○○、己○○、庚○○、酉○○○、乙○○、
    辰○○、天○○、戌○○、午○○、申○○、巳○○、癸○○、子○○、壬○○、辛○為被告，請求上訴人未○○、亥
    ○○與追加被告辰○○、天○○、戌○○、午○○、申○○
    、巳○○應將如附圖所示編號Ａ、Ｂ、Ｃ、Ｄ部分之建物拆
    除；上訴人戊○○及追加被告古張陳葉、己○○、庚○○、
    癸○○、子○○、壬○○、辛○、酉○○○、乙○○應將如
    附圖所示編號Ｅ、Ｆ部分之建物拆除，並將上開基地返還被
    上訴人，應予准許。是原審就上訴人部分判命拆屋還地，於
    法並無不合。上訴人上訴意旨仍執陳詞指摘原判決就不利於
    其之部分有不當，求予廢棄，為無理由，應予駁回。另被上
    訴人追加被告丙○○○、己○○、庚○○、酉○○○、乙○○、辰○○、天○○、戌○○、午○○、申○○、巳○○、
    癸○○、子○○、壬○○、辛○之訴部分，由本院判決如主
    文第2、3項所示，另原審判決主文第1、2項更正如判決主文
    第5項所示。至上訴人於96年7月26日聲請向宜蘭縣稅捐稽徵
    處羅東分處查詢宜蘭縣大同鄉玉蘭（巷）2之1、2之2號房屋
    之房屋稅籍證明乙節，因附圖編號Ａ、Ｂ、Ｃ、Ｄ及Ｅ、Ｆ
    所示等建物分別為顏騰池、古萬來所興建，已為兩造所不爭
    執之事項，故應認上訴人所為上開證據調查之聲請應無必要
    。又兩造其餘攻擊防禦方法及未經援用之證據，經審酌後，
    與判決結果不生影響，毋庸一一論列，附此敘明。
八、據上論結，本件上訴人之上訴為無理由，被上訴人追加之訴
    為有理由，依民事訴訟法第436條之1第3項、第449條第1項
    、第78條、第85條第1項前段，判決如主文。
中　　華　　民　　國　　96　　年　　8 　　月　　13　　日
                  臺灣宜蘭地方法院民事庭
                      審判長  法  官  楊麗秋
                              法  官  張軒豪
                              法  官  郭淑珍
正本與原本無異
本件不得上訴。
中　　華　　民　　國　　96　　年　　8 　　月　　14　　日
                              書記官  藍友隆
